臺灣雲林地方法院民事判決
110年度六簡字第38號
原      告  游燿州  

            游上慧  


            江佳燕  

上三人共同
送達代收人            游榮茂    

上三人共同
訴訟代理人  廖元應律師
被      告  游素屏  
訴訟代理人  吳聰億律師

被      告  張倨益  
上列當事人間確認通行權等事件，於中華民國110年9月16日言詞
辯論終結，本院判決如下：
    主  文
原告之訴駁回。
訴訟費用由原告負擔。
    事  實  及  理  由
一、原告起訴主張：
  ㈠坐落雲林縣○○市○○段000地號土地（下稱系爭391地號土地）
    係被告游素屏所有，391地號土地西側毗鄰之同段391-1地號
    土地（下稱系爭391-1地號土地）為被告張倨益所有，於民
    國107年5月11日以買賣為移轉登記原因取得，391-1係分割
    自391地號，該兩筆地如附所示A、B部分合併寬度6公尺，自
    日據時期以降，即為公眾週知之既成道路。
　㈡查原告為同段412-11地號土地（下稱系爭412-11地號土地）
    之所有權人，係坐落於上開既成道路之東偏南側，為96年10
    月23日原告游熠州以系爭412-11地號土地存在其所有30年以
    上供居住建物為由，經財政部國有財產署標售取得，復於10
    7年10月30日以贈與各3分之1為移轉登原因予原告游上慧、
    江佳燕。原告共有系爭412-11地號土地向來必須經由西側毗
    鄰國有財產署所有同段412-10地號土地通行既成道路至光榮
    街，被告游素屏暨訴外人國有財產署均無爭議，且為被告張
    倨益於買受之時可得而知。再者，因告亦因有此既成道路之
    事實，始標買系爭412-11地號土地。
　㈢詎被告張倨益於107年5月11日移轉登記前之同年月4日竟鳩工
    將既成道路上已舖之瀝青路面刨除，架設圍籬，致妨害原告
    共有412-11地號土地之通行，故本於相鄰關係。
　㈣呈上391-1地號土地南邊既成巷道路燈與斗六地政事務所複丈
    成果，證明391與391-1地號未分割前即為既成巷道，可證（
    A)虛線部分內為既成巷道，而412-11地號土地之老建物已逾
    100餘年，是日據時代（斗六市○○里○○街00號）已有通行該
    既成道路。
　㈤原告所有系爭412-11地號土地係屬袋地，理由如下：
　　⑴原告共有土地無法利用光榮街通行，而被告所舉之判決意
      旨，亦以能否與「編定公告之道路」、「計畫道路」通行
      ，以判斷是否為袋地。
　　⑵雲林縣政府108年12月13日號函旨則無從認定同段391地號
      及391-1地號土地為「既成道路」
　　⑶再者，系爭412-11地號土地非分割自同段302地號土地，無
      法逕自北側之同段302-3地號土地通行至光榮街，況依雲
      林縣政府110年6月13日函亦認定302-3、303、306-3、306
      -2、306-1及306地號土地為非具公用地役關係之既成巷道
      。 
　㈥聲明：⑴確認坐落雲林縣○○市○○段00000地號土地如斗六地政
    事務所複丈成果圖編號A部分、同段391地號土地編號B部分
    之土地，原告之通行權存在。⑵被告等應容忍原告通行，不
    得為妨阻原告通行之行為；⑶訴訟費用由被告負擔。
二、被告之答辯
  ⒈被告游素屏部分：
  ㈠原告等所有之系爭412-1地號土地非袋地：蓋同段302地號土
    地於民國77年間分割時，業經同段302-3地號編為預留道路
    ，此有臺灣高等法院台中分院77年度上字第242號民事判決
    可稽，當時高院法院於現場履勘時，確認預留道路往北有連
    接既成路道通往主要道路光榮街，才會將同段302-3地號編
    為預留道路往北有連接既成道路通往主要道路光榮街之對外
    聯絡道路，又同段302-3地號土地共有人並未阻止原告等通
    行，顯然原告等所有系爭412-11地號土非呈袋地狀態，原告
    即無再主張袋地通行權之必要，亦即本件已無權利保護必要
    。
  ㈡又原告等主張所欲通行之範圍原為既成巷道云云。惟查，該
    道路業經雲林縣政府於80年1月19日八十府秘法字第7871號
    函，以「面臨道路應無需留用」，而廢止該道路；復經雲林
    縣政府108年12月13日以府工運二字第1083334276號函確認
    「無從認定為既成道路」，是原告等主張所欲通行之範圍原
    為既成道路，並非事實。
  ㈢聲明：原告之訴駁回；訴訟費用由原告負擔。  
  ⒉被告張倨益部分：我覺得原告放掉眼前可以通行的道路不走
    ，硬要從我們土地經過，損害很多人之利益。聲明：原告之
    訴駁回；訴訟用由原告負擔。
三、法院之判斷：
  ㈠按「土地因與公路無適宜之聯絡，致不能為通常使用時，除
    因土地所有人之任意行為所生者外，土地所有人得通行周圍
    地以至公路。」民法第787條第1項定有明文，該條文中所指
    「公路」一詞，學者謝在全認為「至於公路不限於國道或省
    市路線之公有道路，凡可供公眾通行之道路均屬之」（見謝
    在全民法物權論（上）103年9月版第208頁），核與日本實
    務認為：「民法所定之公路不以公共道路為限，具有相當程
    度之寬度，可供自由、安全，容易通行之私人道路，亦足當
    之，是以，道路之所有權誰屬，法律上管理之態樣如何，應
    非所問。」（見上開書籍第222頁註10）見解相符，參酌最
    高法院86年度台上字第2622號民事裁判意旨：「私有土地，
    若實際已供公眾通行數十年，成為道路，其土地所有權縱未
    為移轉登記，仍為私人所保留，其所有權之行使，仍應受限
    制，應認為已有公用地役關係之存在，土地所有人固不得違
    反供公眾通行之目的而為使用。」是民法第787條第1項條文
    中所指「公路」一詞，雖不限於國道或省市路線之公有道路
    ，但私人道路，應係指具公用地役權關係，可供公眾通行之
    既成道路而言。
  ㈡原告主張之事實，已據其提出系爭土地之土地登記謄本、地
    籍圖謄本、照片等為證，本院於109年8月31日於現場履勘，
    勘驗結果得知系爭412-11地號土地四周為其他土地所包圍，
    雖未直接與公路接鄰，然其東北側有一私設道路（即302-3
    地號，現舖設柏油路面，下稱東北側巷道）可接通至公路（
    光榮街），而該巷道經實地丈量，最寬處為5.9公尺寬、中
    段為4.2公尺寬、最窄處為3.9公尺寬等情，亦有勘驗筆錄、
    現場照片可稽。本件最主要之爭點在於，系爭412-11地號是
    否為「土地與公路無適宜之聯絡之袋地」？若是，原告選擇
    如附圖所示系爭地391-1地號編號A部分面積135平方公尺、
    同段391地號土地編號B部分面積27平方公尺之土地予通行，
    是否為損害鄰地最小之方法？
  ㈢經查，原告所有系爭412-11地號土地四周為其土地所包圍，
    而原告主張通行如附圖所示編號A（391-1地號）、B（391地
    號）範圍之土地（下稱訟爭通行範圍），其中391地號部分
    ，經雲林縣政府80年1月19日八十府秘法字第7871號函（審
    理卷第215頁），以「面臨道路應無需留用」，而廢止該道
    路；復經雲林縣政府108年12月13日以府工運二字第1083334
    276號函確認391、391-1地號「無從認定為既成道路」（審
    理卷第126頁）。另被告所主張原告可通行系爭412-11地號
    土地偏東北側之同段302-3，再往北之303地號等私人土地至
    光榮街（下稱東北側巷道），然經本院詢問雲林縣政府後函
    覆本院「斗六市○○段00000地號等6筆土地，…經與相關單位
    勘查，本案為供特定人士通行之無尾巷，非屬具公用地役關
    係之既成巷道。」等語（審卷第141頁）。可知原告所有系
    爭412-11地號土地四周為其土地所包圍，又無具公用地役權
    關係之既成巷道可通行至公路，應係與公路無適宜之聯絡之
    袋地無誤。
  ㈣原告選擇如附圖所示系爭地391-1地號編號A部分面積135平方
    公尺、同段391地號土地編號B部分面積27平方公尺之土地予
    以通行，或東北側道，即同段302-3地號土地，何者為損害
    鄰地最小之處所及方法？
  ⑴「前項情形，有通行權人應於通行必要之範圍內，擇其周圍
    地損害最少之處所及方法為之」民法第787條第2項前段，定
    有明文。而所謂擇其周圍地損害最少之處所及方法，應依社
    會通常之觀念，就附近周圍地之地理狀況、相關公路位置、
    與通行必要之距離、相鄰土地利用之利害得失以及其他各種
    情事，按具體事例斟酌判斷之。
  ⑵查東北側巷道之設置，係源於台灣高等法院77年度上字第242
    號分割共有物民事判決，該判決主文將編號⑷369平方公尺土
    地分為重光段302地號土地原共有人按原應有部分比例保持
    共有，該判決書理由四、「系爭土地東側相鄰廟開闢私設道
    路，編號⑶⑸⑹⑺⑻⑼所分得共有人均能利用此道路至既成道路之
    光榮街（見…原判決附圖一示⑷私設道路之北端連接既成巷道
    ）【以上見審理卷第121頁至124頁）】，現該私人巷道業已
    設置（302-3地號），且已舖設筆直之柏油路面，該私人巷
    道既係畫設於分配於原302地號土地右側各筆土地共有人之
    旁，供分配於右側土地共有人出入之用，故廢止該私設巷道
    再予分割分配之可能性極低，而原告游燿州係302地號之原
    始共有人，原告游燿州該筆土地判決分割後分得判決書所附
    複丈成果圖編號⑹、⑼部分之位置，而編號⑷部分則為共有之
    私設巷道，分割後仍按原持分保持共有，原告游燿州亦為共
    有人之一，此有斗六市○○段00000地號土地第一類登記謄本
    在卷可稽（審理卷第85頁），是原告游燿州本即有通行302-
    3地號土地之權利，而原告游上慧、江佳燕因受贈取得系爭4
    12-11地號土地應有部分3分之1，其權利來源於原告游燿州
    ，自以隨同游燿州通行重光段302-3地號土地為宜，且東北
    側巷道係現成之道路，無須另行開闢道路，且臨原告系爭41
    2-11地號土地最近，則通行該處，自屬損害鄰地最小之方法
    。
  ⑶反之，訟爭通行範圍之A、B部分土地已無路面，尚須舖設道
    路始得為通常使用，且通行編號A部分135平方公尺，已占系
    爭391-1地號土地總面積268平方公尺之一半，通行之結果，
    將成畸零地，而難以通常使用，況訟爭通行範圍之土地為建
    築用地，公告現值為每平方公尺新台幣6,800元，而系爭412
    -11地號土地為水利用地，其使用本即應受法令相當之限制
    ，且其公告現值僅新台幣1,600元，若為滿足原告系爭412-1
    1地號土地通行訟爭通行之A、B部分土地，將使被告之土地
    蒙受重大之損失，自與鄰地通行權係為調和相鄰地關係之本
    旨有違，尚非屬損害鄰地最小之方法之通行方式。
  ㈤本件原告就被告等人所有之系爭土地請求確認就如附圖A、B 
    部分有通行權存在，其性質上屬就特定位置之土地通行權發
    生爭議之確認之訴，是本院既認原告選擇東北側巷道，即同
    段302-3地號土地屬損害鄰地最小方法之通行方式。則原告
    主張確認之系爭土地如附圖所示A、B部分，並無通行權存在
    ，即應駁回其訴。從而，本件原告請求確認對於如附圖所示
    A、B部分有通行權存在，被告等應容忍原告通行，不得為妨
    阻原告通行之行為，即無理由，應予駁回。
四、本件判決之基礎已臻明確，兩造其餘之攻擊防禦方法及舉證
    ，核與判決結果無影響，爰不一一審酌，併此敘明。
五、訴訟費用負擔之依據：民事訴訟法第78條。
中　　華　　民　　國　　110 　年　　10　　月　　12　　日
                       斗六簡易庭
                                  法  官　陳定國
以上正本證明與原本無異。
如不服本判決，應於送達後20日內，向本院斗六簡易庭提出上訴
狀並表明上訴理由，如於本判決宣示後送達前提起上訴者，應於
判決送達後20日內補提上訴理由書（須按他造人數附繕本）。
中　　華　　民　　國　　110 　年　　10　　月　　12　　日
                                  書記官  黃鷹平